【裁判字號】    97,上訴,746
【裁判日期】    970804
【裁判案由】    偽造有價證券等
【裁判全文】
臺灣高等法院高雄分院刑事判決         97年度上訴字第746號
上  訴  人
即  被  告  甲○○
選任辯護人  許銘春  律師
            張文雪  律師
上列上訴人因被告偽造有價證券等案件，不服臺灣高雄地方法院
96年度訴字第4105號中華民國97年3 月4 日第一審判決（起訴案
號：臺灣高雄地方法院檢察署96年度偵字第11297 號），提起上
訴，本院判決如下：
    主  文
原判決撤銷。
甲○○無罪。
    理  由
一、公訴意旨略以：被告甲○○與鄭光洲（已判刑確定）原係男
    女朋友關係，因鄭光洲曾於民國（以下同）87年12月間借用
    其妹乙○○名義，以分期付款方式購買汽車一輛，並由乙○
    ○在土地銀行鳳山分行開立帳號3937-1號支票存款帳戶並請
    領支票作為分期付款之價金，鄭光洲明知乙○○並未再授權
    其向土地銀行鳳山分行領取空白支票及簽發支票，竟於88年
    10月間某日，在高雄市○鎮區○○街59號住處，竊取乙○○
    所有置放在抽屜內之印章1 枚得手後，於89年1 月17日，由
    甲○○持前開竊得之乙○○印章至高雄縣鳳山市○○路15號
    土地銀行鳳山分行，向該銀行不知情之行員許正瑄冒領空白
    支票，使不知情之行員許正瑄誤以為乙○○授權鄭光洲領取
    支票，而將上開乙○○之印章蓋印在支票領取證上，並交付
    該銀行票號BAB0000000至BAB0000000號之空白支票20張予鄭
    光洲（鄭光洲涉犯竊盜、偽造文書、詐欺取財罪嫌業經台灣
    高雄地方法院以90年訴字第2151號判決確定）。鄭光洲詐得
    上開空白支票後，復於89年1 月17日後至89年2 月3 日前之
    不詳時間，與甲○○共同基於意圖為自己不法所有之犯意聯
    絡，在上開住處內，由甲○○接續在附表編號一、二所示號
    碼BAB0000000及BAB0000000號2 張支票上盜用上開乙○○之
    印章，並偽填如附表所示之發票日及金額，完成偽造有價證
    券之行為後，再於支票背面偽造乙○○之署押，完成偽造之
    乙○○背書之私文書，足以生損害於乙○○及票據流通交易
    之正確性，並由鄭光洲背書後，持向不詳姓名之地下錢莊經
    營人員用以作為借款之擔保而行使之，致使地下錢莊之人員
    誤信為真，而如數交付支票面額所示之現金予鄭光洲，因認
    被告甲○○填單持以冒領支票及在支票背面背書部分，涉有
    刑法216 條、第210 條之行使偽造私文書罪嫌，又偽造附表
    之支票部分，另涉有刑法第201 條第1 項之偽造有價證券罪
    嫌。
二、公訴人認上訴人甲○○涉有行使偽造私文書及偽造有價證券
    罪嫌，係以上揭事實，業據告訴人乙○○指訴綦詳，並經證
    人鄭光洲陳述甲○○知道未經乙○○同意而使用支票之事等
    語屬實，並有支票領取證影本、支票存根聯影本及支票正反
    面影本可稽等情，為其論據。
三、訊之上訴人甲○○堅決否認盜領乙○○之支票及否認偽簽如
    附表所示乙○○之支票，辯稱：我沒有去土地銀行鳳山分行
    盜領乙○○之支票，乙○○應係自己交付印章、支票給其兄
    鄭光洲，同意授權鄭光洲簽發系爭支票使用，又鄭光洲持有
    其妹乙○○的支票本、印章，乙○○前有同意鄭光洲使用其
    支票支付購車分期款，致我主觀認為乙○○同意授權鄭光洲
    簽發支票使用，我係受鄭光洲指示，於系爭附表2 張支票上
    填寫發票日及金額後，隨即依鄭光洲指示，在支票背面簽寫
    乙○○姓名，並無偽造乙○○支票及偽造乙○○背書之犯意
    ，我並未與鄭光洲持上開支票向地下錢莊借錢，系爭2 張支
    票業已提示兌現，並無共同詐欺取財，鄭光洲係因我與其分
    手，另與他人結婚，對我心存不滿及怨隙，且為脫免乙○○
    之責任，才做不實陳述說我共犯，鄭光洲陳述不實在，我未
    盜領支票及偽簽支票等語。經查：
（一）證人鄭光洲雖陳稱：未去土地銀行鳳山分行盜領乙○○之
      支票，係甲○○持乙○○之印章前去盜領云云。惟查，附
      表所示支票係於89年1 月17日某時，由持乙○○上開帳戶
      印章者前去領取，而領取支票要有支票領取證，銀行是看
      支票領取證上的印鑑，不管男生或是女生，是認印鑑不認
      人等情，業經土地銀行鳳山分行承辦人員許正瑄於台灣高
      雄地方法院審理90年度訴字第2151號案件調查中及原審審
      理中到庭證述在卷（見另案影卷第82、83頁，原審卷第12
      1 頁），並有91年12月24日臺灣土地銀行鳳山分行鳳存字
      第9102068 號函、92年2 月11日臺灣土地銀行鳳山分行鳳
      存字第0920000202號函各1 紙（見另案影卷第73至74頁、
      79至80頁）在卷可證。又上開支票領取證記載領取人電話
      號碼為0000000000號，而上開電話號碼與證人鄭光洲於另
      案冒名劉啟發等人名義填寫之信用卡申請書上所留存之聯
      絡電話號碼相同，且上開門號確係鄭光洲所申設，有和信
      電訊股份有限公司檢送之用戶年籍資料1 份在卷可憑（見
      他字卷第33頁），再參以89年1 月17日當日，上訴人甲○
      ○係在環宏工業股份有限公司上班，並未請假，有91年7
      月10日環宏工業股份有限公司91環宏（函）字第003 號函
      1 紙及所附甲○○打出勤記錄卡在卷可證（見原審卷第70
      至72頁），足見附表編號1 、2 所示支票，應係鄭光洲持
      其妹即告訴人乙○○之印章所領用無訛，並無證據證明是
      上訴人甲○○所冒領，證人鄭光洲於原審陳稱：係甲○○
      持乙○○之印章前去盜領支票等語，應係鄭光洲卸責之詞
      ，而不足採。
（二）又乙○○前有同意鄭光洲使用其支票支付購車之分期付款
      ，此經證人鄭光洲於原審陳稱：「問：第一次領取支票，
      是誰去領取的？）答：是乙○○去領取的，是購車的支票
      」「（問：領取支票如何使用？）答：是購車使用」「（
      問：乙○○開票給車行後，支票的印章放在何處？）答：
      放在我這裏」等語（見97年2 月19日原審審判筆錄，即原
      審卷第127 、128 頁）；又告訴人乙○○於本院審理時陳
      稱：「（問：支票有無領出來給你哥哥使用？）答：是要
      買車的，印鑑章是我哥哥拿走的，因為我們住一起，不可
      能將印章都放在身上」等語（見97年7 月16日本院審判筆
      錄，即本院卷第90頁）。是上訴人甲○○所辯乙○○前有
      同意鄭光洲使用其支票用以支付購車之分期款，即屬有據
      。又告訴人乙○○買車簽發完購車支票後，印章仍放在其
      兄鄭光洲處，外觀上亦有同意其兄鄭光洲再使用印章，簽
      發其餘未用完支票之意。
（三）證人即銀行職員許正瑄於原審陳稱：（問：你們在支票存
      款不足時，是否會通知發票人？）答：會打電話通知」等
      語（見97年2 月19日原審審判筆錄，即原審卷第122 頁）
      ；又台灣土地銀行鳳山分行對於支票退票經拒絕往來戶之
      支票，於接到當地票據交換所通知時，經查對無誤後，即
      具函通知該存戶，並請繳回剩餘空白支票，此有台灣土地
      銀行鳳山分行97年5 月30日鳳存字第0970000774號函可稽
      （見本院卷第71頁）。查告訴人乙○○名義之支票自89年
      2 月4 日陸續退票，並於同年3 月10日列為拒絕往來戶，
      此時銀行即具函通知該存戶，並請繳回剩餘空白支票，則
      此時告訴人乙○○於89年3 月10日銀行通知後數日，應已
      知悉其支票已因退票而列為拒絕往來，又其餘支票退票日
      期分別是89年2 月4 日、89年2 月8 日、89年2 月9 日、
      89年2 月11日等（見93年度他字第179 號卷第26頁以下）
      ，惟告訴人乙○○遲至90年2 月5 日才提出告訴（見乙○
      ○告訴狀上之收文章），已遲延約1 年才提出告訴，且當
      時告訴人乙○○未趕到銀行探究或向銀行反應其支票是被
      盜用，此已不合常情，是告訴人乙○○所訴亦有可疑。
（四）就有無向甲○○說過開支票未經乙○○同意一節，證人鄭
      光洲於原審審理中陳稱：「（問：你有無跟她說開支票沒
      有經過乙○○的授權？）答：沒有跟她說過」「（問：她
      有無問你？）答：沒有」等語（見97年2 月19日原審審判
      筆錄，即原審卷第126 頁）。因證人鄭光洲持有其妹之支
      票及印鑑章，且支票名義人係其妹，外觀上易使人信解為
      已經獲得其妹使用支票，且證人鄭光洲亦稱：沒有跟甲○
      ○說開支票沒有經過乙○○的授權，甲○○也沒有問等語
      ，則縱使鄭光洲有偽造行為，因鄭光洲與乙○○係兄妹，
      亦尚難遽認為上訴人甲○○有與鄭光洲共同偽造支票之犯
      意。
（五）雖證人鄭光洲於台灣高雄地方法院90年度訴字第2151號案
      件審理中陳稱：「（問：甲○○有無在空白支票上簽發金
      額及日期？）答：有」「（問：甲○○是否知道你去領支
      票時沒有經過乙○○同意？）答：她知道」等語（見91年
      6 月3 日該案原審審判筆錄，即該案影卷第44、46頁），
      惟證人鄭光洲與上訴人甲○○原係男女朋友關係，後來2
      人鬧翻分手，甲○○嗣後另嫁他人，此為證人鄭光洲所不
      否認，又證人蔡玉琴於92年度上訴字第1078號案件審理時
      陳稱：「我從88年8 月到90年5 月這一段時間，甲○○和
      我一起任職於環宏公司，我是擔任會計，每天都有接到鄭
      光洲打來要找甲○○的電話，因為我兼總機．．．鄭光洲
      曾打電話來公司口氣不善，鄭光洲曾到公司外面要堵甲○
      ○」等語（見92年7 月8 日本院訊問筆錄）。因證人鄭光
      洲嗣後已與上訴人甲○○交惡，鄭光洲曾打電話到上訴人
      甲○○服務之公司口氣不善，並曾到公司外面要堵甲○○
      ，則在無明確其他旁證下，鄭光洲於另案所為甲○○知道
      支票領用沒有經過乙○○同意之陳述，尚難遽信。
（六）又附表所示2 張支票（票號0000000 號、89年2 月3 日、
      面額3 萬元，票號0000000 號、89年2 月8 日、面額5 萬
      元）已兌現，此有台灣土地銀行鳳山分行92年4 月14日鳳
      存字第0920000666號函送之該支票帳戶歷史交易明細表及
      該2 張支票影本可稽（見90年度訴字第2151號案件影印卷
      第100 、101 、102 、110 頁）；而證人鄭光洲亦不否認
      乙○○的支票是其在使用（見原審卷第125 、126 頁）。
      因該帳號之支票是由鄭光洲持用，並非由上訴人甲○○使
      用，甲○○亦無偽造之必要，又該2 張支票又已正常兌現
      ，則上訴人甲○○辯稱：鄭光洲持有其妹乙○○的支票本
      、印章，乙○○前有同意鄭光洲使用其支票支付購車分期
      款，致我主觀認為乙○○同意授權鄭光洲簽發支票使用，
      我係受鄭光洲指示，於系爭附表2 張支票上填寫發票日及
      金額後，隨即依鄭光洲指示，在支票背面簽寫乙○○姓名
      ，並無偽造乙○○支票及偽造乙○○背書之犯意等語，應
      屬可信。
    綜上所述，因乙○○之前有同意鄭光洲使用其支票支付購車
    之分期付款，而鄭光洲持有其妹乙○○的支票本及印章，鄭
    光洲於原審審理中亦稱：沒有跟甲○○說開支票沒有經過乙
    ○○的授權，甲○○也沒有問等語，又使用乙○○帳戶之支
    票者是其兄鄭光洲，並非是上訴人甲○○使用該支票，甲○
    ○亦無偽造之必要，又該2 張支票已正常兌現，則上訴人甲
    ○○辯稱：鄭光洲持有其妹乙○○的支票本、印章，乙○○
    前有同意鄭光洲使用其支票支付購車分期款，致我主觀認為
    乙○○同意授權鄭光洲簽發支票使用，才受鄭光洲指示簽寫
    該2 張支票，並無偽造乙○○支票及偽造乙○○背書之犯意
    等語，應屬可信；又告訴人乙○○名義之支票自89年2 月4
    日陸續退票，並於同年3 月10日列為拒絕往來戶，此時銀行
    即具函通知該存戶，並請繳回剩餘空白支票，則此時告訴人
    於89年3 月10日銀行通知後數日，應已知悉其支票已因退票
    而列為拒絕往來，又其餘支票退票日期分別是89年2 月上旬
    陸續退票，惟告訴人乙○○遲至90年2 月5 日才提出告訴已
    遲延約1 年才提出告訴，且當時告訴人乙○○未趕到銀行探
    究或向銀行反應其支票是被盜用，此已不合常情，是告訴人
    乙○○所訴亦有可疑，此外復查無其他積極確切證據證明上
    訴人甲○○有偽造文書、偽造有價證券等之犯意，不能證明
    上訴人甲○○犯罪。
四、原審不察，遽予論科，尚有未洽，上訴人甲○○上訴指摘原
    判決不當，為有理由，原判決自應予撤銷，並改為上訴人甲
    ○○無罪之判決，以免冤抑。
據上論結，應依刑事訴訟法第369 條第1 項前段、第364 條、第
301條第1 項，判決如主文。
本案經檢察官許月雲到庭執行職務。
中    華    民    國    97    年    8     月    4     日
                    刑事第六庭    審判長法  官  王憲義
                                        法  官  邱永貴
                                        法  官  張盛喜
以上正本證明與原本無異。
被告不得上訴。
檢察官如不服本判決應於收受本判決後10日內向本院提出上訴書
狀，其未敘述上訴理由者，並得於提起上訴後10日內向本院補提
理由書狀（均須按他造當事人之人數附繕本）「切勿逕送上級法
院」。
中    華    民    國    97    年    8     月    4     日
                                        書記官  黃一秋
附表：
┌──┬───┬─────┬──────┬─────┐
│編號│發票人│票      號│票載發票日  │  金  額  │
│    │      │          │            │（新臺幣）│
├──┼───┼─────┼──────┼─────┤
│ 一 │乙○○│BAB0000000│89年2 月3日 │   3萬元  │
│    │      │          │            │          │
├──┼───┼─────┼──────┼─────┤
│ 二 │乙○○│BAB0000000│89年2 月8日 │   5萬元  │
│    │      │          │            │          │
└──┴───┴─────┴──────┴─────┘


司法院資訊處製作；財團法人民間司法改革基金會備份。
